臺灣臺中地方法院刑事判決　　　　　　　96年度易字第1948號
公　訴　人　臺灣臺中地方法院檢察署檢察官
被　　　告　丙○○
　　　　　　　　　　　號
上列被告因詐欺案件，經檢察官提起公訴（95年度偵字第28579
號），本院判決如下：
    主    文
丙○○幫助意圖為自己不法之所有，以詐術使人將本人之物交付
，處有期徒刑肆月，如易科罰金，以銀元佰元即新臺幣玖佰元
折算壹日。
    犯罪事實
一、丙○○明知個人在金融機構帳戶之存摺及提款卡係供自己使
    用之重要理財工具，關係個人財產、信用之表徵，且可預見
    存摺、提款卡及其密碼如交予他人使用，而未加以闡明正常
    用途，極易被利用為與財產有關之犯罪工具，竟仍不顧他人
    可能遭受財產上損害之危險，而基於縱若其所提供金融機構
    之帳戶被利用作為詐欺取財之用，亦不違背其本意之幫助犯
    意，於民國九十五年三月二日至臺灣郵政股份有限公司（原
    中華郵政股份有限公司）大肚郵局申請其帳號000000
    00000000號帳戶存簿之掛失補副、變更印鑑手續而
    補發存摺後，並於同日向該局申請使用電話語音系統服務，
    旋於不詳地點，將上開帳戶之存摺、提款卡及密碼等資料，
    交付予與某真實姓名年籍不詳之成年人，而容許該人所屬不
    法犯罪集團成員藉該帳戶以遂行詐欺取財之犯罪。之後，該
    名成年人所屬不法犯罪集團成員即基於意圖為自己不法所有
    之犯意聯絡，於九十五年三月十三日十二時許，經一名自稱
    臺北地方法院人員以電話向乙○○佯稱：其卡債尚未繳納，
    華南銀行要提出告訴並要凍結其帳戶，如欲解除帳戶凍結，
    應先依將帳戶內款項轉到其彰化銀行帳戶內，並依指示設定
    轉帳密碼及約定帳號云云，致使乙○○陷於錯誤，而於同日
    將新臺幣（下同）九十四萬二千一百元（起訴書誤載為九萬
    四二一００元）、九萬一千元之款項轉帳至丙○○上開帳戶
    內，所匯款項隨即遭詐騙集團成員提領一空，嗣乙○○察覺
    有異，報警處理，始由警循線查知上情。
二、案經乙○○訴由臺中縣警察局霧峰分局報請臺灣臺中地方法
    院檢察署檢察官偵查起訴。
    理    由
一、訊據被告丙○○固供承上開郵局帳戶為其所開設，且對於被
    害人乙○○遭詐欺之事實俱不爭執在卷，惟矢口否認有何幫
    助詐欺取財之犯行，辯稱：伊存摺是在很久以前，放在家門
    口騎樓下的機車置物箱中不見的，伊將密碼、印章、存摺放
    在一起不見的，機車後來在成功嶺附近找到，伊並未將存摺
    交給他人使用，也未申請掛失補副、變更印鑑及語音服務云
    云。經查：
  (一)被害人乙○○前揭如何因受詐騙致其所有上開款項轉帳至被
    告所申辦之上開郵局帳戶內等情，已據被害人於警詢時指述
    綦詳（見警卷第六頁至第七頁），並有被害人所提出之存摺
    內頁影本一紙、被告上開帳戶郵政存簿儲金立帳申請書、印
    鑑單、申請變更帳戶事項（印鑑）申請書、掛失補副申請書
    、客戶歷史交易清單等件在卷可稽（見警卷第一三頁至第一
    七頁），足認被告上開郵局帳戶確實已供作詐騙集團向被害
    人詐騙金錢所用無訛。
  (二)依卷附之申請變更帳戶事項（印鑑）申請書、掛失補副申請
    書、客戶歷史交易清單等申辦文件所示，其上確有被告之簽
    名及蓋章，並經郵局經辦人員核對被告本人身分證影本與正
    本相符，亦有被告身分證影本加註「身分證影印本與正本相
    符」字樣一式附於上開申辦文件中（見警卷第一四頁），上
    開手續亦須由本人辦理始得完備，況被告於偵查中亦自承：
    伊於九十五年三月二日申請補發帳戶後等語（見偵查卷第七
    頁），足認被告確於九十五年三月二日前往該局申辦補發存
    摺、更換印鑑及申辦語音服務，其嗣後改稱未申請掛失補副
    等手續云云，不足採信。
  (三)且衡諸常情，一般人為避免帳戶內之款項被盜領，通常將存
    簿、印章及提款卡分開放置，若有記錄密碼，亦會將密碼記
    於他處，且若有提款卡，鮮少會再攜帶存摺、而存摺均會妥
    善放置於住處避免遭竊，然被告年近三十，且如前段所述被
    告於開戶後亦曾辦理掛失補副、變更印鑑、使用電話語音服
    務等手續，對於郵局存簿之保管方式應知之甚稔，竟將上開
    帳戶之存簿、提款卡等帳戶相關物品一起放置於其機車置物
    箱內，實與一般常情有違，已非無疑。且被告於偵查中陳稱
    ：「（問：有否是你的家人或朋友賣你的帳戶？）應該是偷
    我機車的人把我的帳戶賣掉的；（問：他如何得知你的密碼
    ？）這我不知道。我想起來了，我請人幫我補辦，我將密碼
    寫在帳戶上」云云（見偵查卷第八頁），復於本院審理中改
    陳：伊存摺是在很久以前不見了，已忘記時間，密碼、印章
    、存摺一起不見的；伊沒有辦理補發存摺云云（見本院九十
    六年五月九日準備程序筆錄第二頁、九十六年五月二十三日
    審判筆錄第二至三頁），被告前後就其存簿等資料之保管情
    狀，前後供述不一，自相矛盾且語焉不詳，其所陳機車遭竊
    一節，亦未申報遺失或報案，難認被告上開帳戶存摺、提款
    卡等確係遺失。再者，被告於本院準備程序中陳稱：伊已經
    很久沒有使用該存摺了等語（見上開準備程序筆錄第二頁）
    ，既未再使用，何以突於九十五年三月二日申請使用電話語
    音服務？益生齟齬。苟被告上開補發存摺資料確係遺失，何
    以未再立即申辦掛失，容與一般人發現遺失存摺資料後，為
    免損失或盜用多立即申請掛失之常情有違，且被告申辦語音
    服務系統之後，隨即有不明款項以「無摺存款」方式進出該
    帳戶，亦屬可疑。
  (四)再者，被害人係因受詐騙集團之詐術而同意匯款，倘詐騙集
    團係隨機拾得或竊得被告遺失之提款卡，衡情當無罔顧業已
    花費大量人力、物力、時間詐得被害人信任後，命被害人匯
    款至一隨時可能因掛失止付而不能提領款項之帳戶內之理？
    是詐騙集團於命被害人匯款入被告前揭帳戶內時，應已確信
    被告該帳戶可供正常使用，不致因被告掛失而無法使用，且
    已確切知悉提款卡之密碼。且按一般社會常情，欲使用金融
    卡領取款項者，須於金融機構設置之自動櫃員機上依指令操
    作，並輸入正確之密碼，方可順利領得款項，由此可見，如
    非經帳戶所有人同意、授權而告知金融卡密碼等情況，單純
    持有金融卡之人，欲隨機輸入號碼而領取款項之機會，以提
    款卡密碼之設計，不法之人任意輸入號碼而與正確之密碼相
    符者，機率微乎其微。觀諸被告上開帳戶申請使用電話語音
    服務日期即九十五年三月二日後之交易明細，自九十五年三
    月三日起，即有異常之資金往來情況，並有多筆提款之紀錄
    ，顯見應係被告申辦補發存摺後未幾，旋將其所保管之該帳
    戶資料交付他人，且一併告知密碼俾利他人使用無訛，如非
    被告將該帳戶密碼告知他人，該帳戶應無於瞬間即遭人以提
    款卡、密碼資料進行提款使用，並旋遭人供作詐欺取財之人
    頭帳戶使用，是該帳戶提款卡之相關密碼應係被告告知他人
    者自明。準此，被告辯稱該帳戶資料係遺失云云，不足採信
    ，堪認被告確有將前揭帳戶之存摺、提款卡及密碼資料提供
    予他人使用之情甚明。
  (五)按刑法上之故意，分直接故意（確定故意）與間接故意（不
    確定故意），「行為人對於構成犯罪之事實，明知並有意使
    其發生者」為直接故意，「行為人對於構成犯罪之事實，預
    見其發生而其發生並不違背其本意者」為間接故意；一般人
    至銀行開設帳戶並非難事，如非為詐欺犯罪等不法目的，依
    常情並無捨棄自己帳戶而迂迴收受他人帳戶使用之理，是被
    告對於真實姓名年籍不詳之人可能將其帳戶用來作為詐欺等
    非法用途上，應有所預見，且不違背其本意，其竟仍提供其
    帳戶予該等真實姓名年籍不詳之人使用，足見該等真實姓名
    年籍不詳之人將被告帳戶用來作為詐欺取財之用，為被告所
    容認及允許。另查金融機構帳戶可供款項之存匯、提領，係
    一般人均可輕易申請開設，並無任何資格條件之限制，且金
    融存款帳戶，事關存戶個人財產權益之保障，其與存戶印鑑
    章、提款卡結合，專屬性、私密性更形提高；除非本人或與
    本人具密切關係之人，難認有何理由可自由流通使用該存摺
    ；一般人亦均有應妥為保管存摺或提款卡，以防止存摺或提
    款卡被他人冒用之認識，縱有特殊情況偶有將存摺、提款卡
    交付他人之需，亦必深入瞭解其用途後始行提供使用，實乃
    吾人日常生活經驗與事理；且存摺、提款卡等有關個人財產
    、身分之物品，如淪落不明人士手中，極易被利用為與財產
    犯罪有關之犯罪工具；而與他人於身分上不具密切關係之人
    ，竟要求他人提供帳戶以為使用，此等行為，客觀上已屬可
    疑，且顯係供為某非正當資金進出使用，而隱瞞其流程及行
    為人身分曝光之不法意圖亦可預見；若此之社會現實，恆係
    一般人本於日常生活經驗即可體察，而該等專有物品如落入
    不明人士手中，極易被利用為與財產有關之犯罪工具，此又
    係具備一般生活智識者皆能體察之常識；參以邇來詐欺者使
    用他人存摺作為指示被害人匯款工具之犯罪類型層出不窮，
    並廣經媒體披載，凡對社會動態尚非全然不予關注者均能知
    曉。本件被告年近三十，具有一般智識程度，對於上開各情
    自難諉為不知，竟仍將自己前開金融機構帳戶之存摺、金融
    卡、密碼等資料，交付予姓名、年籍不詳之成年人使用，被
    告主觀上顯具有縱使該姓名、年籍不詳之成年人取得該存摺
    、金融卡及密碼後，持以作為詐欺取財之用，亦不違背其本
    意之不確定故意至明。然以被告僅係單純依該姓名、年籍不
    詳之成年人要求提供前開金融機構帳戶存摺、金融卡等資料
    ，並未參與詐騙被害人財物之構成要件行為，是主觀上僅係
    基於幫助他人詐欺取財之意思，亦屬無疑。
  (六)綜上所述，被告前揭所辯，無非事後飾卸之語，不足採信。
    本件事證至臻明確，被告幫助詐欺犯行洵堪認定。
二、新舊法比較部分：
  (一)被告行為後，刑法業於九十四年二月二日修正公布，於九十
    五年七月一日施行，且按行為後法律有變更者，適用行為時
    之法律，但行為後之法律有利於行為人者，適用最有利於行
    為人之法律，現行刑法第二條第一項訂有明文。此條規定乃
    與刑法第一條罪刑法定主義契合，而貫徹法律禁止溯及既往
    原則，係規範行為後法律變更所生新舊法律比較適用之準據
    法，是刑法第二條本身雖經修正，但刑法第二條既屬適用法
    律之準據法，本身尚無比較新舊法之問題，應一律適用裁判
    時之現行刑法第二條規定，以決定適用之刑罰法律，先予敘
    明。又以本次刑法修正之比較新舊法，應就罪刑有關之共犯
    、未遂犯、想像競合犯、牽連犯、連續犯、結合犯，以及累
    犯加重、自首減輕暨其他法定加減原因（如身分加減）與加
    減例等一切情形，綜其全部罪刑之結果而為比較，有最高法
    院九十五年五月二十三日九十五年度第八次刑庭會議決議可
    資參照。
  (二)刑法第三百三十九條第一項詐欺取財罪，法定刑得科或併科
    銀元一千元以下罰金，依修正後刑法施行法增訂第一條之一
    ：「中華民國九十四年一月七日刑法修正施行後，刑法分則
    編所定罰金之貨幣單位為新臺幣。九十四年一月七日刑法修
    正時，刑法分則編未修正之條文定有罰金者，自九十四年一
    月七日刑法修正施行後，就其所定數額提高為三十倍。但七
    十二年六月二十六日至九十四年一月七日新增或修正之條文
    ，就其所定數額提高為三倍」及刑法第三十三條第五款修正
    為：「主刑之種類如下：五、罰金：新臺幣一千元以上，以
    百元計算之」等規定觀之，依修正後之法律，刑法第三百三
    十九條第一項詐欺取財罪所得科處之罰金刑最高為新臺幣三
    萬元、最低為新臺幣一千元，然依被告行為時之刑罰法律，
    即罰金罰鍰提高標準條例第一條前段規定之提高倍數十倍及
    修正前刑法第三十三條第五款規定之罰金最低額一元計算，
    則刑法第三百三十九條第一項之詐欺取財罪所得科處之罰金
    最高為銀元一萬元，最低額為銀元十元，若換算為新臺幣，
    最高額雖與新法同為新臺幣三萬元，然最低額僅為新臺幣三
    十元。因此，比較上述修正前、後之刑罰法律，自以被告行
    為時關於科處罰金刑之法律較有利於被告。
  (三)經上開條文修正前、後之比較，揆諸修正後刑法第二條第一
    項前段、後段規定之「從舊、從輕」原則，被告自應適用其
    行為時之法律，即修正前刑法之相關規定，予以論處。
  (四)至刑法第三十條幫助犯之規定，於九十四年一月七日修正、
    九十五年七月一日施行前之規定為：「幫助他人犯罪者，為
    從犯。雖他人不知幫助之情者，亦同。從犯之處罰，得按正
    犯之刑減輕之。」，修正施行後之規定則為：「幫助他人實
    行犯罪行為者，為幫助犯。雖他人不知幫助之情者，亦同。
    幫助犯之處罰，得按正犯之刑減輕之。」，揆諸本條之修正
    理由係為確認幫助犯採共犯從屬性說之「限制從屬形式」，
    並避免「從犯」之不同解讀，而將「從犯」修正為「幫助犯
    」，並明示幫助犯之成立，亦以被幫助者著手犯罪之實行，
    且具備違法性為必要，而將條文文字修正為「幫助他人實行
    犯罪行為者，為幫助犯」。顯見修正前、後刑法第三十條關
    於幫助犯之規定，僅作文字修正，並無有利、不利之情形，
    自無新舊法比較適用之問題，併此敘明（最高法院九十五年
    度臺上字第六０一六號判決參照）。
三、查前開真實姓名、年籍不詳之成年人所屬不法犯罪集團成員
    ，基於意圖為自己不法所有之犯意聯絡，以前揭方式聯絡被
    害人，並致使被害人因而陷於錯誤，匯款至被告上開帳戶，
    該不詳姓名、年籍之人所屬不法詐欺集團成員所為，應係犯
    刑法第三百三十九條第一項之詐欺取財罪。按刑法上之幫助
    犯，係對於犯罪與正犯有共同之認識，而以幫助之意思，對
    於正犯資以助力，而未參與實施犯罪之行為者而言（最高法
    院七十五年度台上字第一五０九號、八十八年度台上字第一
    二七０號判決意旨參照）。是以，如未參與實施犯罪構成要
    件之行為，且係出於幫助之意思提供助力，即屬幫助犯，而
    非共同正犯。查本件被告將其開設之上開帳戶交予姓名、年
    籍不詳之成年人，供作該成年人所屬詐欺集團共同詐欺取財
    之用，係基於幫助他人詐欺取財之不確定故意，所為係詐欺
    取財罪構成要件以外之幫助行為。又該詐騙集團成員彼等之
    間顯然有犯意聯絡及行為之分擔，為共同正犯。是核被告所
    為，係犯修正後刑法第三十條第一項、刑法第三百三十九條
    第一項之幫助詐欺取財罪，並依修正後刑法第三十條第二項
    幫助犯之規定，按正犯之刑減輕之（最高法院九十五年度台
    上字第六０一六號判決、最高法院九十五年第二十一次刑事
    庭會議紀錄參照）。另上揭詐欺集團成員等人，為前開詐欺
    取財犯行，有犯意聯絡及行為分擔，固均為共同正犯，惟幫
    助犯係從犯，從屬正犯而成立，刑法上既無「共同幫助」之
    情，當亦無「幫助共同」之可言（司法院七０廳刑一字第一
    一０四號函亦同此見解），併予敘明。爰審酌被告並無前科
    ，有臺灣高等法院被告前案紀錄表可按，素行尚佳，明知所
    提供之郵局帳戶資料將有可能遭人供作財產犯罪之工具，竟
    執意將該帳戶資料提供予不法份子使用，非惟幫助不法犯罪
    集團成員者遂行其財產犯罪之目的，同時使該等不法份子得
    以隱匿其真實身分，減少遭查獲之風險，愈使其肆無忌憚，
    助長犯罪之猖獗，破壞社會秩序甚鉅，且本案被害人確因遭
    詐騙而受有上開匯入被告帳戶金額之損害，損失金額逾百萬
    元，惟念及被告本身並未實際參與本件詐欺取財之犯行，責
    難性較小，交付存摺為一本，暨被告自偵查迄本院審理中矢
    口否認犯行，迄未與被害人達成和解，犯後態度不佳等一切
    情狀，量處如主文所示之刑，並諭知易科罰金之折算標準，
    以資懲儆。又被告行為後，刑法第四十一條第一項前段亦有
    修正，被告行為時，依修正前刑法第四十一條第一項前段、
    罰金罰鍰提高標準條例第二條（現已刪除）之規定，有期徒
    刑、拘役易科罰金之折算標準，原以銀元一百元、二百元、
    三百元折算一日，經折算為新臺幣後，應以新臺幣三百元、
    六百元、九百元折算一日，而刑法第四十一條第一項前段修
    正後，則規定為以新臺幣一千元、二千元或三千元折算一日
    ，此因屬科刑規範事項之變更，其折算標準為裁判時所應諭
    知，自有就新舊法規定比較之必要，經比較新舊法結果，以
    被告行為時關於易科罰金之規定，較有利於被告，則應依刑
    法第二條第一項前段之規定，依修正前刑法第四十一條第一
    項前段、修正前罰金罰鍰提高標準條例第二條、現行法規所
    定貨幣單位折算新台幣條例第二條之規定，定其折算標準。
    〔按定易科罰金之折算標準，係屬科刑規範事項，非屬最高
    法院九十五年五月二十三日九十五年第八次刑庭會議決議第
    一、（四）則所定，比較新舊法應就罪刑有關之共犯、未遂
    犯、想像競合犯、牽連犯、連續犯、結合犯，以及累犯加重
    、自首減輕暨其他法定加減原因（如身分加減）與加減例等
    一切情形，綜其全部罪刑之結果而為比較之情形，其既非屬
    法律適用之情形，即無與之綜合比較之適用，附此敘明〕。
據上論斷，應依刑事訴訟法第二百九十九條第一項前段，刑法第
二條第一項前段、第三百三十九條第一項、第三十條第一項、第
二項、修正前刑法第四十一條第一項前段，罰金罰鍰提高標準條
例第一條前段、修正前罰金罰鍰提高標準條例第二條，現行法規
所定貨幣單位折算新臺幣條例第二條，判決如主文。
本案經檢察官甲○○到庭執行職務。
中　　華　　民　　國　　96　　年　　6 　　月　　 6　　日
                  臺灣臺中地方法院第五法庭
                      審判長法  官  鍾堯航
                            法  官  巫淑芳
                            法  官  吳崇道
以上正本證明與原本無異。
如不服本判決，應於收受送達後10日內向本院提出上訴書狀（應
附繕本）。
        　　　　　　　　  　書記官  黃舜民
中　　華　　民　　國　　96　　年　　6　　 月　　 6　　日
附錄論罪科刑法條
刑法第339第1項：
意圖為自己或第三人不法之所有，以詐術使人將本人或第三人之
物交付者，處5年以下有期徒刑、拘役或科或併科1,000元以下罰
金。
